【裁判字號】    96,訴,4367
【裁判日期】    970729
【裁判案由】    妨害自由
【裁判全文】
臺灣臺中地方法院刑事判決              96年度訴字第4367號
公  訴  人  臺灣臺中地方法院檢察署檢察官
被      告  丁○○
上列被告因妨害自由案件，經檢察官提起公訴（96年度偵字第
14222號）及同署檢察官移送併辦（97年度偵字第5367號），本
院判決如下：
    主    文
丁○○共同以非法之方法，剝奪人之行動自由，處有期徒刑拾月
。減為有期徒刑伍月，如易科罰金，以銀元佰元即新台幣玖佰
元折算壹日。
    犯罪事實
一、甲○○積欠丙○○（另經法院判決確定）債務未能如期清償
    ，丙○○得知甲○○於民國92年5月5日下午，將在臺中縣烏
    日鄉○○路之長虹傢俱店標會，欲委由丁○○、乙○○（另
    案提起公訴）代為至長虹傢俱店帶甲○○回臺中市○區○○
    路159之1號之「華梵企業有限公司」（下稱華梵公司，丙○○為實際負責人）。丁○○遂與乙○○、丙○○共同基於妨
    害自由之犯意聯絡，於當日下午4時許，由丁○○駕車，乙○○坐在後座，自華梵公司出發，至當日下午5時50分許到
    達長虹傢俱店，見甲○○在該店門口，即強令甲○○上車，
    坐在乙○○之左邊，然於甲○○上車駛離長虹傢俱店不遠後
    ，得知甲○○之互助會將於當日晚間8時許，在長虹傢俱店
    要開標，又開車載甲○○回至長虹傢俱店，由丁○○陪同甲○○先去標會，並由乙○○在該處等候，但甲○○未得標，
    丁○○、乙○○遂續命甲○○上車，將甲○○帶回華梵公司
    等候丙○○回來，而以此非法方法剝奪甲○○之行動自由。
    嗣丙○○於翌日凌晨1時許回到華梵公司，續與另三名真實
    姓名年籍均不詳之成年男子，共同對甲○○妨害自由，直至
    甲○○以電話向友人林朝陽借得10萬元支票及甲○○之父親
    林西湖與甲○○之友人袁淑貞帶現金1萬元並簽發面額37
    萬元本票1紙及保證書後，甲○○始得以離開。
二、案經臺灣臺中地方法院檢察署檢察官偵查起訴及同署檢察官
    移送併辦。
    理    由
一、訊據被告丁○○矢口否認妨害自由犯行，辯稱：告訴人甲○○是自願上車的，伊未妨害告訴人之自由等語。經查：
  (一)告訴人於92年5月16日警詢時即指述：於92年5月5日下午5時
    50分許，在臺中縣烏日鄉○○路之長虹傢俱店門口，被2名
    真實姓名年籍均不詳綽號「阿平」與「阿輝」之男子強行押
    走，押往華梵公司，處理其積欠丙○○金錢事宜等語；嗣警
    方於92年5月19日至華梵公司搜索後帶回乙○○，告訴人復
    到警局指稱：乙○○即為其所稱綽號「阿輝」之男子，92年
    5月5日綽號「阿平」之男子，開車附載乙○○以1部自用小
    客車攔住其機車，綽號「阿平」之男子說其欠錢未還，叫其
    上車，其告知綽號「阿平」之男子，晚上8點要標會，綽號
    「阿平」之男子便與乙○○帶其去標會，但其未得標，綽號
    「阿平」之男子與乙○○即押其回華梵公司找丙○○處理等
    語綦詳；復於92年8月19日偵查中證述：「92年5月5日當天
    綽號『阿平』、『阿輝』開轎車去押我，他很兇的說『小蔣
    』在找我，命令我上車，因為我會害怕，只好上車，他載我
    到華梵電腦公司」等語；再於94年3月23日本院93年度訴字
    第2010號刑事案件審理時到院證稱：在標會場所其騎乘機車
    到門口，由2位成年男子攔住伊，叫其到1輛藍色自用小客車
    裡面，之後到達華梵公司等情明確，於本院審理時亦作同樣
    之證述。則告訴人歷次於警詢時、偵訊中及法院審理時所言
    ，可知告訴人於92年5月5日在長虹傢俱店，確係遭被告及乙○○開車攔截，並迫於被告及乙○○之命令，方會坐上被告
    所駕駛之自用小客車，應認被告上開所辯係告訴人自願上車
    ，伊未妨害告訴人之自由云云，無足採信。
  (二)共犯乙○○雖供稱：因被告對臺中縣烏日鄉的路不熟，而其
    對該處稍微熟悉，所以聽到丙○○在電話中要被告去長虹傢
    俱店找告訴人，其就說可以帶路而與被告一起去等語。惟被
    告於96年3 月29日該案法院審理時，以證人身分到庭證述：
    丙○○要其去臺中縣烏日鄉之長虹傢俱店找告訴人要會錢，
    但其對那邊的路不熟，乙○○說那邊的路他熟，丙○○聽到
    ，就叫乙○○帶其去，所以其就開車載乙○○去找，但到臺
    中縣烏日鄉附近，因找不到路，所以在附近繞等語屬實。則
    苟乙○○對於臺中縣烏日鄉的地理環境熟悉，何以至該鄉仍
    需尋找多時而無法立即找到長虹傢俱店之位置，足徵乙○○
    並非僅因對臺中縣烏日鄉之路比較熟悉，方與被告一同前往
    長虹傢俱店，而應係在出發前，即與被告、丙○○共同基於
    妨害告訴人自由之犯意聯絡，要前往押走告訴人回至華梵公
    司甚明。
  (三)共犯丙○○於92年5 月22日警詢時供稱：其聽說告訴人當日
    會去長虹傢俱標會，所以麻煩乙○○、阿平去找告訴人等語
    ；於93年3 月12日偵查中供承：其叫阿平、阿輝去找告訴人
    的，因為其知道告訴人當天要標會等語；且於94年1 月19日
    法院93年度訴字第2010號刑事案件審理時供述：阿平就是被
    告等語明確。對照乙○○於法院該案行準備程序時坦認：在
    車上，其有聽到被告問告訴人，為何都不接丙○○的電話，
    並聽到他們二人在談錢的事情，被告說沒錢也要說一聲等語
    ，可見丙○○在被告與乙○○開車前往長虹傢俱店前，應有
    告知被告及乙○○係為債務問題要求被告與乙○○專程去長
    虹傢俱店找告訴人之情節無訛。至被告及丙○○雖另於96年
    3 月29日法院審理時到庭附和乙○○說詞，以證人身分證述
    ：丙○○沒有告訴被告與乙○○關於告訴人欠丙○○錢的事
    情云云，然審酌被告與丙○○均為本案妨害自由之共犯，上
    揭所述，或為淡化自己參與本案之角色行為，或為相互迴護
    ，所述均不能採信，不足作為有利被告之認定。
  (四)綜上，被告於92年5月5日下午4時許，至翌日凌晨，有與丙○○、乙○○共同以非法方法剝奪告訴人之行動自由，犯嫌
    洵堪認定。
二、核被告丁○○所為，係犯刑法第302條第1項之以非法方法剝
    奪人之行動自由罪。被告與丙○○與乙○○及另三名真實姓
    名年籍不詳之成年男子間，就上開犯行，有犯意之聯絡及行
    為之分擔，均為共同正犯。檢察官移送併辦部分為同一事實
    ，本院自得併予審理。爰審酌被告犯罪之動機、目的、手段
    、所生危害及犯後否認犯行，毫無悔意等一切情狀，量處如
    主文所示之刑。又被告犯罪時間在96年4月24日以前，合乎
    中華民國96年罪犯減刑條例第2條第1項第3款之適用，依法
    減輕其刑二分之一，並諭知易科罰金之折算標準。
三、又被告行為後，刑法第41條第1項、第33條第5款業於94年2
    月2日以華總一義字第09400014901號令修正公佈，並自95年
    7月1日起施行；罰金罰鍰提高標準條例第2條亦於95年5月17
    日以華總一義字第09400014901號令刪除，並自同年7月1日
    起施行。比較新舊法之適用結果，以修正前刑法第33條第5
    款之規定較有利於被告，又修正後刑法第41條第1項規定「
    犯最重本刑為5年以下有期徒刑以下之刑之罪，而受6個月以
    下有期徒刑或拘役之宣告者，得以新臺幣1千元、2千元或3
    千元折算1日，易科罰金。但確因不執行所宣告之刑，難收
    矯正之效，或難以維持法秩序者，不在此限。」，與修正前
    刑法第41條第1項規定「犯最重本刑為5年以下有期徒刑以下
    之刑之罪，而受6個月以下有期徒刑或拘役之宣告，因身體
    、教育、職業、家庭之關係或其他正當事由，執行顯有困難
    者，得以（銀元）1元以上3元以下折算1日，易科罰金。但
    確因不執行所宣告之刑，難收矯正之效，或難以維持法秩序
    者，不在此限。」及適用修正前罰金罰鍰提高標準條例第2
    條規定「依刑法第41條易科罰金或第42條第2項易服勞役者
    ，均就其原定數額提高為1百倍折算1日；法律所定罰金數額
    未依本條例提高倍數，或其處罰法條無罰金刑之規定者，亦
    同。」不同。比較新舊法結果，以舊法較有利於行為人，故
    依刑法第2條第1項前段規定，本件易科罰金部分，自應適用
    行為時之法律即修正前刑法第41 條第1項及罰金罰鍰提高標
    準條例第2條之規定，諭知如易科罰金，以銀元3百元即新台
    幣9百元折算壹日，附此敘明。
據上論斷，應依刑事訴訟法第299條第1項前段，刑法第2條第1項
前段、第28條、第302條第1項，修正前刑法第41條第1項前段，
修正前罰金罰鍰提高標準條例第2條，中華民國96年罪犯減刑條
例第2條第1項第3款、第7條、第9條，刑法施行法第1條之1第1項
、第2項前段，現行法規所定貨幣單位折算新臺幣條例第2條，判
決如主文。
本案經檢察官顏淑惠到庭執行職務。
中    華    民    國    97    年    7     月    29    日
                  刑事第七庭    審判長 法  官  陳如玲
                                       法  官  高文崇
                                       法  官  郭德進
上正本證明與原本無異。
如不服本判決，應於收受送達後10日內向本院提出上訴書狀（應
敘述具體理由並附繕本）。
上訴書狀如未敘述理由，應於上訴期間屆滿後20日內補提理由書
於本院。
                                       書記官  陳惠玲
中    華    民    國    97    年    7     月    30    日
附錄論罪科刑法條
中華民國刑法第302條第1項
（剝奪他人行動自由罪）
私行拘禁或以其他非法方法，剝奪人之行動自由者，處5年以下
有期徒刑、拘役或3百元以下罰金。


司法院資訊處製作；財團法人民間司法改革基金會備份。
